【裁判字號】    89,訴,2
【裁判日期】    900502
【裁判案由】    偽造文書等
【裁判全文】
臺灣宜蘭地方法院刑事判決                              八十九年度訴字第二號
    公  訴  人  臺灣宜蘭地方法院檢察署檢察官
    被      告  戊○○
                丁○○
右列被告等因偽造文書等案件，經檢察官提起公訴（八十八年度偵字第一八五四號、
八十八年度偵字第四一二０號），本院判決如左：
    主  文
戊○○、丁○○均無罪。
    理  由
一、公訴意旨略以：被告戊○○（本名張坤德）係設於宜蘭縣羅東鎮○○路四二七號
    一樓東新汽車貨運股份有限公司（下稱東新貨運）實際負責人，意圖幫助靠行該
    公司而獨立自行承攬工作之司機被告丁○○逃漏稅捐，於明知乙○○（已死亡）
    並未受僱於被告丁○○而在該公司工作及支薪，竟與被告丁○○基於共同逃漏稅
    捐犯意聯絡，由被告丁○○將於不詳之時、地取得之乙○○之身分證影本交予東
    新貨運會計，由被告戊○○指示該不知情之會計偽刻乙○○印章一枚，並於業務
    上製作乙○○自八十四年一月起至同年十二月止，向東新貨運支領薪資共計十五
    萬元之不實之薪資表，再據而填製各類所得扣繳暨免扣繳憑單一式三份，向臺灣
    省北區國稅局羅東稽徵所提出申報，藉使被告丁○○得以逃漏營利事業所得稅，
    足以生損害於乙○○及稅捐稽徵機關對於稅捐稽徵之正確性。因認被告戊○○係
    犯稅捐稽徵法第四十三條第一項幫助逃漏稅捐罪及刑法第二百十六條業務登載不
    實文書罪嫌；被告丁○○則係犯稅捐稽徵法第四十一條逃漏稅捐罪，及刑法第二
    百第十六條行使業務上登載不實文書罪。
二、公訴意旨認被告戊○○、丁○○涉犯上開罪嫌，無非係以：
  (一)乙○○身染重疾無法工作，是無受僱於丁○○跟車擔任臨時工等情，業據告發人
    己○○、證人甲○○到庭證陳綦詳。
  (二)被告二人均坦承：丁○○僅係靠行東新貨運，支付手續及靠行費之司機，其自行
    對外營業所得之利潤均由丁○○以所提出之工人報稅，用以減免東新貨運此部分
    稅捐之事實不諱，而被告戊○○業供稱：並不認識乙○○，其係丁○○自行雇用
    之工人等語，可徵被告戊○○及丁○○主觀上均有利用乙○○逃漏稅捐之意圖。
  (三)此外，復有乙○○八十四年度薪資扣繳資料及薪資表正本、扣繳憑單影本各一紙
    在卷可稽，堪認被告等二人犯行明確等，為其主要論據。
三、按犯罪事實應依證據認定之，無證據不得認定其犯罪事實，又不能證明被告犯罪
    者，應諭知無罪之判決，刑事訴訟法第一百五十四條、第三百零一條第一項分別
    定有明文。又按刑事訴訟法上所謂認定犯罪事實之證據，係指足以認定被告確有
    犯罪行為之積極證據而言，如未能發現相當證據或證據不足以證明，自不得以推
    測或擬制之方法，以為裁判之基礎，最高法院二十九年上字第三一０五號及四十
    年臺上字第八六號分別著有判例；又認定不利於被告之事實，須依積極證據，苟
    積極證據不足為不利於被告事實之認定，即應為有利於被告之認定，更不必有何
    有利之證據，最高法院三十年上字第八一六號判例可資參照。
四、訊據被告戊○○、丁○○均堅詞否認上開犯行，被告戊○○到庭辯稱：丁○○僅
    為靠行東新貨運之司機，自行對外營業，再拿發票給會計辛○○（本名庚○○）
    報帳，東新貨運每月向其收取三千五百元之靠行費及辦公費用，是其並不知丁○○在外營業時，究竟聘請多少工人，且因工人薪資均由靠行司機自行填寫，再交
    由會計辛○○處理後送會計事務所轉至稅捐稽徵處報稅，並毋庸經其審核再加蓋
    公司印鑑章，故其對丁○○申報乙○○稅捐一事並不知情。被告丁○○到庭則以
    ：其確未聘僱亦不認識乙○○，但其在東新貨運工作時，僅負責在外開車賺錢，
    其餘報稅問題均由其前妻丙○○與公司會計辛○○處理，其並不過問。本件乙○○之身分證、工資表及印章其未曾見過，丙○○持此些文件資料向東新貨運報稅
    前，亦未事先告知等語置辯。
五、經查：
  (一)被告戊○○係東新貨運負責人，民國八十二年十月二十八日與被告丁○○簽訂汽
    車貨運業接受個別經營者（寄行）信託服務契約書一節，有上開契約書一紙附卷
    。又依貨運公司與靠行司機之靠行關係，乃係基於貨運公司收取靠行費用，為靠
    行司機提供人事、辦公環境，及代為處理行政、稅務事項，靠行司機在外獨立經
    營業務之範圍，雇用工人之多寡，本非貨運公司之管理範圍，亦非貨運公司可得
    控管者，即貨運公司本質上僅依憑靠行司機提供之資訊為靠行司機處理行政聯繫
    及報繳稅捐之業務之民間經營模式，參佐證人辛○○到庭結證稱：公司與靠行司
    機有關稅務之申報業務，係由其彙整靠行司機所提報之工人人數、薪資等資料，
    送至會計事務所轉稅捐機關申報，並非需使用公司印鑑章或必經公司負責人審核
    之重要業務。且公司內之稅務申報、帳目記載等事項，戊○○僅事後偶而查對帳
    面資料，並不作細部審核，報稅時公司直接將文件資料送至會計事務所，亦無庸
    經過戊○○查對（見本院九十年三月十三日訊問筆錄、同年四月十八日審理筆錄
    ）等語，即徵被告戊○○前揭置辯，應堪採信。綜此，按諸前揭民間靠行契約之
    經營慣例、管理模式及東新貨運實際運作情況觀之，至堪認定被告戊○○對乙○○究否受被告丁○○聘請，每月薪資數額及聘僱期間等情，均非知情。從而，既
    被告戊○○並無參與或有何共同犯意聯絡及行為分擔之行為，自無有如公訴意旨
    所載之幫助逃漏稅捐及行使偽造文書等罪行甚明。此外，本院復查並無其他直接
    或間接證據可資證明被告戊○○確有如起訴書所指之上開罪名，因其罪嫌不足，
    不能證明其犯罪，爰依法為被告戊○○無罪判決之諭知。
  (二)又被告丁○○前揭置辯，業經證人及其前妻丙○○、東新貨運會計辛○○到庭結
    證屬實。證人丙○○證稱：丁○○在東新貨運工作時，僅負責在外開車賺錢，其
    餘申報稅捐等事項，均由其代為處理。乙○○身分證乃其以三千元代價向名為「
    李國昌」之人所購買，再交由東新貨運會計諶慧諭辦理，丁○○對此事並不知情
    （見本院八十九年十月二十六日訊問筆錄、九十年四月十八日審理筆錄）等語綦
    詳；證人辛○○則證述：丁○○在公司工作期間相關帳目申報或處理，均由丙○○出面與其聯繫辦理，乙○○之薪資表及身分證影本均係丙○○交其申報，丁○○未曾過問此事（見本院九十年三月十三日訊問筆錄、同年四月十八日審理筆錄
    ）等語詳實。是綜觀上開證人丙○○、辛○○所言，再衡以常理及論理法則，被
    告丁○○前雖為證丙○○之夫，然現已離異，證人丙○○要無出面為被告丁○○
    承擔刑責之理，證人辛○○亦與被告丁○○、證人丙○○毫無任何過節或怨懟，
    應無偏袒其中一方之必要等跡證，堪認上開證人所言應非虛構，而與真實相符。
    職是之故，公訴意旨指稱被告丁○○涉犯前開罪名部分，除被告丁○○曾於本院
    調查中自白外，並無其他積極證據或補強證據可資證明，反因證人丙○○、辛○○之證言，足徵其並非本件行使乙○○身分證影本及填載薪資表之犯罪行為人。
    此外，本件復查無其他事證足證被告丁○○有如公訴人所指之行使乙○○身分證
    影本及工資表之犯罪行為，是其犯罪嫌疑不足，不能證明其犯罪，爰依法為被告
    丁○○無罪判決之諭知。
六、又公務員因執行職務，知有犯罪嫌疑者，應為告發，刑事訴訟法第二百四十一條
    定有明文。經查，本件乙○○身分證影本之來源已由證人丙○○坦言為其購入如
    前述，惟乙○○薪資表之填寫及印章之偽刻究屬何人所為，則見證人丙○○、辛○○二人相互推諉。然按本院當庭命證人二人書立「乙○○」及阿拉伯數字一至
    十各三次，再與卷附乙○○八十四年度薪資扣繳資料及薪資表中之字跡，依職權
    以目視互核比對觀察，認薪資表中之文字，除簽名欄位中之「李德煙」應屬孩童
    所寫且顯係誤繕者，其餘均與證人辛○○當庭書寫字跡之運筆、勾勒、結構、慣
    性等筆劃關連及組織方式等特徵甚為相仿，足徵證人丙○○就乙○○薪資表之填
    寫申報過程所為證言之真實性顯較證人辛○○之證言憑信性為強，是亦不能排除
    證人辛○○涉案之可能性。惟因證人丙○○、辛○○涉及共犯本件稅捐稽徵法及
    偽造文書等罪行，因未據起訴故非本院所得審究之範圍，爰依法函請臺灣宜蘭地
    方法院檢察署偵辦，特此敘明。
據上論斷，應依刑事訴訟法第三百零一條第一項前段判決如主文。
本案經檢察官賴慶祥庭執行職務
中    華    民    國        九十        年      五      月      二      日
                              臺灣宜蘭地方法院刑事第二庭
                                      審判長法官  黃  永  勝
                                            法官  李  毓  華
                                            法官  陳  嘉  年
右正本證明與原本無異。
如不服本判決，應於判決送達後十日內，向本院提出上訴狀。（應附繕本）
                                            書記官  詹  玉  惠
中    華    民    國        九十        年      五      月     十四     日


司法院資訊處製作；財團法人民間司法改革基金會備份。
